【裁判字號】    92,上,182
【裁判日期】    921113
【裁判案由】    塗銷抵押權設定登記等
【裁判全文】
臺灣高等法院高雄分院民事判決  九十二年度上字第一八二號
      上  訴  人    高雄縣橋頭鄉農會
      法定代理人    丙○○
      訴訟代理人    黃榮作律師
                    顏萬文律師
      被  上訴人    乙○○    .
      兼訴訟代理人  甲○○    .
當事人間請求塗銷抵押權設定登記等事件，上訴人對於中華民國九十二年六月二十六
日臺灣高雄地方法院九十一年訴字第三三四八號第一審判決提起上訴，經本院於九十
二年十月三十日言詞辯論終結，茲判決如下：
      主      文
上訴駁回。
第二審訴訟費用由上訴人負擔。
      事實及理由
一、被上訴人經合法通知，未於言詞辯論期日到場，核無民事訴訟法第三百八十六條
    各款所列情形，爰依上訴人之聲請，由其一造辯論而為判決。
二、上訴人起訴主張：被上訴人乙○○分別於民國八十九年三月十三日、三月二十一
    日、九十年六月二十二日、九月十日陸續向上訴人借款四筆合計新台幣（下同）
    一千萬元，惟上開四筆借款分別自九十一年一月十三日、一月二十一日、一月二
    十二日、一月十日起即未再按期繳納本息，依約債務視為全部到期，迄至九十一
    年八月二十九日止，共積欠上訴人本金及利息一千零四十一萬五千三百三十元，
    又乙○○於八十八年十二月二十日為訴外人林啟新借款一千萬元之連帶保證人，
    該筆借款自九十一年一月二十日起即未按期繳息，依約債務亦視為全部到期，迄
    至九十一年一月二十日止，共積欠上訴人本金及利息一千零四十一萬五千一百零
    一元，乙○○明知與被上訴人甲○○間並無借款及買賣關係，其二人竟為通謀虛
    偽意思表示，先於九十年九月十三日將坐落高雄市○○區○○段四小段二０八五
    地號（地目建、權利範圍八分之一）之土地及其上門牌號碼為高雄市○○區○○
    路四十七號之房屋（同段一九一三建號，權利範圍八分之一，以下合稱系爭房地
    ）設定一百萬元抵押權予被告甲○○，復於九十一年三月一日將系爭房地以同年
    二月五日成立之買賣關係為原因，辦理所有權移轉登記予甲○○，故該抵押權設
    定登記及買賣行為依民法第八十七條第一項之規定，均為無效之法律行為，是乙
    ○○即得請求甲○○塗銷登記，因上訴人為乙○○之債權人，自得依侵權行為及
    民法第二百四十二條之規定，代位乙○○請求甲○○塗銷該抵押權及所有權移轉
    登記。縱認被上訴人間並非通謀虛偽意思表示，然甲○○為該法律行為時，乃明
    知此有損害債權人即上訴人之權利，而為詐害債權，是上訴人亦得依民法第二百
    四十四條第二項之規定行使撤銷訴權等情，求為：(一)先位聲明：1.甲○○應將九
    十年九月十三日高雄市地政處新興地政事務所就系爭房地所為之一百萬元抵押權
    設定登記予以塗銷。2.甲○○應將九十一年三月一日高雄市地政處新興地政事務
    所就系爭房地以買賣為原因所為之所有權移轉登記予以塗銷。(二)備位聲明：1.被
    上訴人間於九十年九月間就系爭房地所為之抵押權設定行為（債權行為及物權行
    為）應予撤銷。2.甲○○應將九十年九月十三日高雄市地政處新興地政事務所就
    系爭房地所為之一百萬元抵押權設定登記予以塗銷。3.被上訴人間於九十一年二
    、三月間就系爭房地所為之買賣行為及所有權移轉行為應予撤銷。4.甲○○應將
    九十一年三月一日高雄市地政處新興地政事務所就系爭房地所為之所有權移轉登
    記予以塗銷之判決。並為下列之聲明：
    甲、先位聲明：
      (一)原判決廢棄。
      (二)甲○○應將九十年九月十三日經高雄市地政處新興地政事務所以九十年新專
        字第０一三八七０號就系爭房地所為一百萬元之抵押權設定登記，予以塗銷
        。
      (三)甲○○應將九十一年三月一日經高雄市地政處新興地政事務所以九十一年新
        地新字第三九五０號就系爭房地所為之所有權移轉登記，予以塗銷。
    乙、備位聲明：
      (一)原判決廢棄。
      (二)甲○○、乙○○於九十年九月間就系爭房地所為抵押權設定行為（債權行為
        及物權行為），應予撤銷。
      (三)甲○○應將九十年九月十三日經高雄市地政處新興地政事務所以九十年新專
        字第０一三八七０號就系爭房地所為一百萬元之抵押權設定登記，予以塗銷
        。
      (四)甲○○、乙○○於九十一年二、三月間就系爭房地所為買賣行為（債權行為
        及物權行為），應予撤銷。
      (五)甲○○應將九十一年三月一日經高雄市地政處新興地政事務所以九十一年新
        地新字第三九五０號就系爭房地所為之所有權移轉登記，予以塗銷。
三、被上訴人未於言詞辯論期日到庭，惟其前則以：(一)乙○○因資金週轉困難，乃於
    九十年九月間向甲○○借款一百三十萬元並以系爭房地設定一百萬元抵押權供擔
    保，乙○○之後又陸續借款合計約三百四十四萬元，惟乙○○屆期無法清償，遂
    將系爭房地作價以一百萬元讓與甲○○，故被上訴人間之設定及移轉行為均屬有
    償，甲○○為確保債權而作價承受系爭房地之所有權。況甲○○於能力範圍內借
    款予乙○○，買受時亦認價格合理，當時亦不知乙○○有積欠銀行鉅款之情事。
    (二)被上訴人間借款及買賣行為之事實，甲○○已提出匯款證明、存摺、買賣契約
    書為證，且經證人即承辦代書鄭宗在於原審證述屬實，顯見甲○○與乙○○間之
    借貸與買賣行為均無不實等語，資為抗辯。並聲明：上訴駁回。
四、查上訴人主張：乙○○於前開時日向上訴人借款四筆，合計一千萬元，惟分別自
    九十一年一月十三日、一月二十一日、一月二十二日、一月十日起即未再按期繳
    納本息，依約債務視為全部到期，迄至九十一年八月二十九日止，共積欠上訴人
    本金及利息一千零四十一萬五千三百三十元，又乙○○於八十八年十二月二十日
    為訴外人林啟新借款一千萬元之連帶保證人，該筆借款自九十一年一月二十日起
    即未按期繳息，依約債務亦視為全部到期，迄至九十一年一月二十日止，共積欠
    上訴人本金及利息一千零四十一萬五千一百零一元，被告乙○○先於九十年九月
    十三日將系爭房地設定一百萬元抵押權予甲○○，復於九十一年三月一日將系爭
    房地以同年二月五日成立之買賣關係為原因，辦理所有權移轉登記予甲○○之事
    實，業據提出借據、繳款明細支付命令暨確定證明各四份、授信約定書、土地及
    建物登記謄本各一份為證，且為被上訴人所不爭執，且有高雄市政府地政處新興
    地政事務所九十一年十二月二十六日高市地新三字第０九一００一二０００號函
    暨所附所有權移轉登記相關資料在卷可憑，自堪信上訴人此部分之主張為真實。
    兩造所爭執者為被上訴人間有否通謀虛偽意思表示及詐害債權行為之事實﹖經查
    ：
    (一)甲○○抗辯：乙○○因資金週轉困難，於九十年九月間向甲○○借款一百三十
      萬元，並以系爭房地設定一百萬元抵押權供擔保，之後又陸續借款合計約三百
      四十四萬元，其中匯款三百三十萬元，其餘以現金給付，惟乙○○屆期無法清
      償，遂將系爭房地作價以一百萬元讓與甲○○，尚欠約二百四十四萬元等語，
      並提出匯款證明、存摺各三份及買賣契約書一份為證，雖為上訴人所否認，然
      查被告甲○○於九十年九月十四日、十月二日及十一月八日分別匯款一百三十
      萬元、七十萬元、一百三十萬元至乙○○於上訴人開設之帳戶（帳號：000
      00000000000號）。另乙○○亦分別於同年九月十一日及十一月九
      日各匯款一百萬元、一百十萬元至其於世華聯合商業銀行高雄分行（下稱世華
      銀行）開設之帳戶（帳號：000000000000號），有原審向世華銀
      行調取該帳戶之存摺明細以觀，該二筆金額均作為交割股款之用，且該帳戶之
      用途顯係專供股票交易所用之證券帳戶，有該行九十二年四月二十三日（九十
      二）世高雄字第九０一一八號函暨所附存摺明細一份存參，依上觀之其二人間
      資金往來並無回流之情形。又原審調取甲○○九十年度之報稅資料，其上顯示
      其於九十年度之所得總額約八十餘萬元，核與其自陳月薪約六萬餘元之情節大
      致相符（見原審九十二年二月二十六日準備程序筆錄），有財政部高雄市國稅
      局九十二年三月二十六日財高國稅資字第０九二００二一０一四號函暨所附九
      十年度綜合所得稅各類所得資料清單一份在卷可按，復就甲○○所提出之薪資
      帳戶明細觀之，該帳戶於九十年一月至十一月九日間僅有存入並無支出，且截
      至十一月九日為止，餘額為九十七萬餘元，顯見甲○○除薪資收入外，確實有
      其他收入維持生活，難謂其無足夠之財力借款三百多萬元予乙○○。又乙○○
      因屆期無法清償債務，乃與甲○○約定以一百萬元作價讓與系爭房地一節，亦
      據證人即承辦代書鄭宗在原審證述屬實（見原審九十二年二月二十六日準備程
      序筆錄），此外，上訴人就其主張被上訴人間之借貸及買賣行為係通謀虛偽意
      思表示之事實，又未能舉證證明之，自難僅因被上訴人間係姊弟關係，即認其
      二人有通謀虛偽意思表示之情，上訴人此部分主張，尚難信為實在。
    (二)本件上訴人雖主張被上訴人間就系爭房地所為之抵押權設定及所有權移轉登記
      行為（債權行為及物權行為）均為通謀虛偽之意思表示，惟上訴人此部分主張
      ，尚難採信已如前述，堪信被上訴人所辯為真實。從而，上訴人以被上訴人間
      為通謀虛偽意思表示之行為無效為由，先位聲明主張依侵權行為及民法第二百
      四十二條之規定，請求甲○○應塗銷系爭房地之抵押權設定登記及以該買賣為
      原因所為之所有權移轉登記，均屬無據，應予駁回。
    (三)次按債務人所為之有償行為，於行為時明知有損害於債權人之權利者，以受益
      人於受益時亦知其情事者為限，債權人得聲請法院撤銷之，民法第二百四十四
      條第二項亦定有明文。又債務人如以相當之對價將其財產出賣者，僅屬債務人
      積極財產在形態上之變更，對於債務人，總財產尚不生增減，且債務人循此換
      價方法，乃得運用其財務，增加經濟上活動，如果逕指債務人之換價為詐害行
      為，不啻對債務人財產上處分權加以不當限制，凍結債務人之財產現狀，對於
      交易安全亦有妨害，實非允當；而債務已屆清償期，債務人就既存債務為清償
      者，固生減少積極財產之結果，但同時亦減少其消極財產，於債務人之資力並
      無影響，不得指為民法第二百四十四條第一項或第二項之詐害行為（最高法院
      五十五年台上字第二八三九號、七十年台上字第四五三號判例可資參照）。準
      此，債務人有償出賣其財產之行為，若係以相當之對價為之，或受讓人於行為
      時，非明知有害於債權者，均難以詐害行為論之。經查乙○○以其所有之系爭
      房地設定一百萬元抵押權，同時向甲○○借貸一百三十萬元已如前述，則其二
      人設定抵押權之行為，係屬有償行為，又乙○○嗣後因屆期無法清償債務，乃
      約定以系爭房地作價一百萬元讓與甲○○之行為，亦屬有對價之有償行為，而
      系爭房地於九十一年二月間經財政部台灣省南區國稅局核定之價額合計為九十
      五萬六千三百九十四元，有上開移轉登記資料所附贈與稅免稅證明書可按（原
      審卷七二至七四頁、七八頁），上訴人雖主張系爭房地依甲○○所抗辯亦達一
      百五十萬元以上，況價值尚不只止於此云云。然查，上訴人主張系爭房地價值
      高達一百五十萬元以上云云，並無證據證明，況系爭房地係應有部分八分之一
      出售予甲○○，縱該全部房地價值高達一千二百萬元，因僅出售其中八分之一
      ，一般人不願承買，故被上訴人二人以所設定之一百萬元之抵押債權價格抵償
      同額債務，尚屬相當。乙○○之消極財產亦同時減少，於其資力並無影響，難
      謂已構成詐害行為，另原審調閱乙○○之財產歸戶資料，其上顯示乙○○之不
      動產價值合計約高達五千三百萬元，投資金額合計約為二百二十六萬餘元，有
      財政部台灣省南區國稅局岡山稽徵所九十一年十二月二十七日南區國稅岡山資
      字第０九一００二七四二九號函暨所附財產歸屬資料清單一份足佐，其中坐落
      台南市○○區○○段七一五、七一六、七一七、七一八及七二０地號等五筆土
      地（權利範圍各五五／一八００、一一０／一八００、五五／一八００、五五
      ／一八００、一一０／一八００）係設定本金最高限額一千四百四十萬元之抵
      押權共同擔保乙○○之債務，而上訴人於八十八年貸款予乙○○之前，就前開
      土地所為估價合計為三千零六十萬八千元，有上訴人自行提出之不動產調查表
      可稽（原審卷一六六頁），嗣乙○○陸續向上訴人借款共一千萬元，另為訴外
      人林啟新借款一千萬元之連帶保證人，上訴人聲請就前開乙○○之土地及林啟
      新之同上開土地之應有部分予以強制執行（林啟新之應有部分與乙○○相同）
      ，經執行法院囑託鑑價機關於九十一年九月鑑定價值合計為四千七百八十三萬
      二千三百二十六元（以乙○○部分為二分之一權利，價值約為二千三百九十一
      萬六千一百六十三元），經法院三次拍賣均未拍定，於九十二年三月十八日第
      三次拍賣最低價格合計為三千零六十二萬六千元（以乙○○部分為二分之一權
      利，最低價值為一千五百三十一萬三千元），有上訴人提出不動產估價鑑定書
      、臺灣臺南地方法院九十一年度執字第二四九九八號拍賣公告可按（原審卷二
      四四至二四五頁、一二五至一二七頁），如單以乙○○個人借款債務一千萬元
      論，上開土地之第三次拍賣最低價一千五百三十一萬三千元，亦逾此債務額，
      縱以上訴人主張，應併同擔保訴外人林啟新借款一千萬元部分論，則應將訴外
      人林啟新已就其債務亦以其所有上開土地之應有部分設定抵押權為擔保合併計
      算清償資力，即供擔保土地價值應併計訴外人林啟新部分為適當，故上開土地
      於九十一年九月經鑑價時或九十二年三月第三次拍賣之最低價值，均逾乙○○
      積欠上訴人之債額，而抵押物無法拍定之原因眾多，或因不景氣或因應買人無
      法一時籌措大筆現金交付法院等，要難因上訴人尚未能就抵押物拍賣取償或事
      後若干次減價後拍賣之最低價已低於上訴人之債權，即推論被上訴人之前為設
      定抵押權、買賣行為時，係明知乙○○已無資力，有損害於上訴人之權利，是
      以乙○○於九十年九月十三日、九十一年二、三月間為本件設定抵押權、買賣
      行為時，有上述清償債務之資力，應可認定。故上訴人於本院抗辯：系爭房地
      經第四次特別拍賣，拍賣最低價就乙○○部分為一千二百二十九萬一千五百元
      ，且並未拍定，上訴人受償必已低於一千萬元，況不動產現行情高於九十年九
      月、九十一年三月，故乙○○為設定抵押權前，已陷於無資力狀態，並為甲○
      ○所明知云云，自無可採。且乙○○係自九十一年一月間始未按期繳息，而原
      審係於同年三月十五日核發支付命令，自難認甲○○於設定抵押權及移轉所有
      權之際，明知其所為之買賣行為有損害於債權人即上訴人之權利，則被上訴人
      間所為之設定及移轉登記行為均不構成詐害行為甚明，從而，上訴人備位聲明
      主張依民法第二百四十四條第二項之規定，請求撤銷被上訴人間就系爭房地所
      為之設定及移轉登記行為（債權行為及物權行為），並請求甲○○應塗銷系爭
      房地之抵押權設定登記及以該買賣為原因所為之所有權移轉登記，亦屬無據，
      應予駁回。
五、從而上訴人本於民法第八十七條第一項、第一百八十四條第一項前段、第二百四
    十二條、第二百四十四條第二項規定之法律關係，以先位聲明訴請甲○○應將於
    九十年九月十三日經高雄市地政處新興地政事務所就系爭房地所為一百萬元抵押
    權設定登記，予以塗銷；甲○○應將於九十一年三月一日經高雄市地政處新興地
    政事務所就系爭房地以買賣為原因所為之所有權移轉登記予以塗銷。及以備位聲
    明，訴請被上訴人間於九十年九月間就系爭房地所為之抵押權設定行為應予撤銷
    ；甲○○應將於九十年九月十三日經高雄市地政處新興地政事務所就系爭房地所
    為之一百萬元抵押權設定登記予以塗銷；被上訴人間於九十一年二、三月間就系
    爭房地所為之買賣行為及所有權移轉行為應予撤銷；甲○○應將於九十一年三月
    一日經高雄市地政處新興地政事務所就系爭房地所為之所有權移轉登記予以塗銷
    ，均非有據。原審因而為上訴人全部敗訴之判決，委無不合。上訴意旨，仍執陳
    詞，指摘原判決不當，為無理由。
六、結論：本件上訴為無理由，依民事訴訟法第四百四十九條第一項、第四百六十三
    條、第三百八十五條第一項前段、第七十八條，判決如主文。
中      華      民      國    九十二    年     十一     月     十三     日
                                                民事第二庭
~B1審判長法官  簡色嬌
~B2法      官  陳真真
~B3法      官  周慶光
正本係照原本作成。
如對本判決上訴，須於判決送達後二十日內向本院提出上訴狀，未表明上訴理由者，
，應於上訴後二十日內向本院提出理由書（均須按他造當事人之人數附繕本）。上訴
時應提出委任律師或具有律師資格之人之委任狀，並依附註條文規定辦理。
中      華      民      國    九十二    年     十一     月     十七     日
~B法院書記官  馬蕙梅
附註：
民事訴訟法第四百六十六條之一：
對於第二審判決上訴，上訴人應委任律師為訴訟代理人，但上訴人或其法定代理人具
有律師資格者，不在此限。
上訴人之配偶、三親等內之血親、二親等內之姻親，或上訴人為法人、中央或地方機
關時，其所屬專任人員具有律師資格並經法院認為適當者，亦得為第三審訴訟代理人。
第一項但書及第二項情形，應於提起上訴或委任時釋明之。
                                                                        Ｑ


司法院資訊處製作；財團法人民間司法改革基金會備份。
